【裁判字號】    97,破抗,7
【裁判日期】    970403
【裁判案由】    宣告破產
【裁判全文】
臺灣高等法院高雄分院民事裁定           97年度破抗字第7號
抗  告  人  乙○○
代  理  人  甲○○
上列抗告人因宣告破產事件，對於民國97年1月22日臺灣高雄地
方法院96年度破字第95號所為裁定提起抗告，本院裁定如下：
    主  文
抗告駁回。
抗告程序費用由抗告人負擔。
    理  由
一抗告意旨略以：其因與友人合夥投資生意失利，致積欠各銀行
  共計約新臺幣（下同）1,937,878 元之債務，並曾於民國95年
  10月與各銀行為債務協商，經清償部分款項後，至96年7 月份
  止，尚積欠1,732,046 元，迄同年11月已積欠本息1,886,022
  元。因其無專長又體弱多病，謀職不易，致已失業年餘，生活
  均賴親友濟助，而僅有現金20萬元之資產，已無力償還上開債
  務，應符合宣告破產之要件。況且其所欠債務均非不當消費所
  致，而係為清償原有債務，復另舉債，遂因高額利息，造成無
  法清償，縱先前債務協商成立，亦因事後2 個月即失業，而無
  法按協議繼續清償，絕無濫用破產程序規避債務情事，原裁定
  尚有不當，爰提起本件抗告，聲請准予宣告破產等語。
二按破產，對債務人不能清償債務者宣告之，又債務人不能清償
  債務者，依破產法所規定之和解或破產程序，清理其債務。債
  務人停止支付者，推定其為不能清償，固為破產法第57條、第
  1 條第1 、2 項所明定。惟按「破產管理人之報酬為財團費用
  」，「破產人及其家屬之必要生活費視為財團費用」，「破產
  宣告後，如破產財團之財產不敷清償財團費用及財團債務時，
  法院因破產管理人之聲請，應以裁定宣告破產終止」，亦為同
  法第95條第1 項第3 款、第2 項、第97條、第148 條所明定。
  故破產法第57條雖規定債務人不能清償債務時得宣告破產，然
  依上開規定之意旨，若債務人之財產雖可勉強組成破產財團，
  但如預見縱進行破產程序，該破產財團之財產顯仍不足清償破
  產財團費用及財團債務時，即應認無宣告破產之實益，而無待
  宣告破產後再另為宣告破產終止之必要，以避免無益程序之進
  行。再者，宣告破產後，係在法院之監督下，強制將債務人之
  財產為變價，用以分配清償債權，而就未能受清償部分之債權
  ，則發生請求權視為消滅之效果（參照破產法第149 條）。故
  破產宣告之效力，就現行規定而言，係使債務人在破產宣告前
  所發生之債權全部實質歸於消滅，對債權人而言，影響自屬甚
  大，則在此制度之運作下，如何調整債務人重生機能，及債權
  人權益保障間之平衡，以避免債務人利用破產制度而免除債務
  所引發之道德危險，並維護經濟秩序之穩定及交易安全之信賴
  ，即應詳實審酌是否符合破產之要件。
三經查：抗告人積欠附表所示台北富邦商業銀行股份有限公司等
  金融機構及高雄市監理處之債務，共計1,866,235 元一節，有
  各該金融機構有限公司函文、陳報狀暨所附歷史帳單匯總查詢
  、信用卡月結單、債權金額計算書、信用卡消費明細表、債務
  人帳務資料、信用卡繳款通知書、信用卡申請資料、協議書等
  ，及高雄市監理處96年10月30日高市監四字第0960028012號函
  在卷可稽（見原審卷第78頁至第132 頁、第140 頁、第142 頁
  ），足認抗告人確有1,866,235 元債務尚未清償。又抗告人主
  張其自96年1 月1 日起因契約期滿未獲臺灣高雄地方法院續僱
  （原自80年9 月18日至84年3 月15日擔任臨時雇員；自85年3
  月1 日至95年12月31日擔任約僱電腦鍵入人員及約僱執達員）
  ，現已無業一節，固有臺灣高雄地方法院離職證明書影本在卷
  可稽（見原審卷第53頁、本院卷第10頁），且其名下並無財產
  一節，亦有稅務電子閘門財產所得調件明細表在卷可憑（見原
  審卷第43頁至第48頁），而堪認其現待業家中，且無資產。惟
  查：抗告人自96年1 月開始失業，迄本院於97年2 月26日調查
  時止，仍繼續以原法院發給之退職金償還債務，尚未停止支付
  一節，為抗告人所自承（見本院卷第56頁），復經到場之債權
  人陳報無訛（見本院卷第54頁至第57頁），亦即抗告人尚未停
  止支付。再佐以抗告人係59年6 月23日生，年僅38歲，先前曾
  任職臺灣高雄地方法院擔任約僱人員達10年以上，乃具長期工
  作經驗，又有親友贈與之20萬元現金（見原審卷第13頁所附臺
  灣銀行支票），非無於停止支付前再次就業之可能，況且債權
  銀行與抗告人債務協商每期每月攤還之金額僅18,712元，在客
  觀上衡量，抗告人應可覓得高於該金額之薪資工作，即仍能清
  償債務。是以揆諸上開說明，其主張不能清償債務，應不足採
  。
四次查：抗告人居住於高雄市三民區，無其他同住之家屬，有抗
  告人全戶戶籍資料在卷可憑（見原審卷第53頁）。因依內政部
  公布之95年度高雄市每人每月平均生活費18,319元計算，抗告
  人每年應支出之必要生活費用，最少需219,828 元（18,319×
  12×＝219,828） 。又破產程序必須召開債權人會議、出售資
  產、分配破產財團，通常1 年尚無法終結，依司法院頒布之各
  級法院辦案期限實施要點第2 點之規定，破產事件之辦案期限
  則為2 年，且依目前破產實務，抗告人尚須支付破產管理人之
  最低報酬為4 萬元，則抗告人在破產期間應支付之財團費用至
  少479,656 元（計算式：40,000＋219,828 ×2 ＝479,656）
  。則於扣除上開破產管理人之報酬及抗告人必要生活費用後，
  其僅有之20萬元已無餘額可供構成破產財團，尚難用以清償債
  務。再者，該必要生活費用，乃生存權之根本，事涉人權保障
  ，抗告人雖主張其生活費用有親友接濟，而拋棄其請求，惟此
  並非可因其表示願意拋棄即得予排除。是以揆諸前揭說明，縱
  認抗告人已不能清償其債務，惟其聲請宣告破產仍無實益，不
  應准許。原審駁回抗告人破產之聲請，理由固有不同，惟結論
  則無二致，應予維持。抗告意旨，求予廢棄，為無理由，應予
  駁回。
五據上論結：本件抗告為無理由，依破產法第5 條、民事訴訟法
  第495 條之1 第1 項、第449 條第2 項、第95條、第78條，裁
  定如主文。
中    華    民    國    97    年    4     月    3     日
                            民事第四庭
                                審判長法官  蔡文貴
                                法      官  黃科瑜
                                法      官  謝靜雯
以上正本證明與原本無異。
如不服本裁定應於送達後10日內向本院提出再抗告狀（並按他造
當事人之人數附繕本），並繳納再抗告費新臺幣1,000 元。
再為抗告應以適用法規顯有錯誤為理由，並經本院之許可，該許
可以原裁定所涉及之法律見解具有原則上之重要性者為限，並委
任律師為代理人。
中    華    民    國    97    年    4     月    3     日
                                書  記  官   唐奇燕
附註：
抗告人之配偶、三親等內之血親、二親等內之姻親，或抗告人為
法人、中央或地方機關時，其所屬專任人員具有律師資格並經法
院認適當者，亦得為第三審代理人。
抗告人或其法定代理人具有律師資格者及前項情形，應於提起抗
告或委任時釋明之。
附表一：抗告人積欠之無擔保債務明細
┌─┬────┬─────┬──────────┬───────┐
│編│債權人  │聲請人陳報│債權人陳報尚欠金額  │ 債權憑證     │
│號│名稱    │96年7 月尚│                    │（原審卷）    │
│  │        │欠金額    │                    │              │
├─┼────┼─────┼────┬─────┼───────┤
│1 │台北富邦│531,019 元│信用卡  │          │96.11.16日陳報│
│  │商業銀行│          │65,728元│          │狀（P.128）   │
│  │        │          ├────┤484,796元 │96.11.20日陳報│
│  │        │          │信用貸款│          │狀（P.142）   │
│  │        │          │419,068 │          │              │
│  │        │          │元      │          │              │
├─┼────┼─────┼────┼─────┼───────┤
│2 │中國信託│128,475 元│信用卡  │120,958元 │96.11.5日陳報 │
│  │商業銀行│          │4,949元 │          │狀（P.93）    │
│  │        │          ├────┤          │              │
│  │        │          │通信貸款│          │              │
│  │        │          │116,009 │          │              │
│  │        │          │元      │          │              │
├─┼────┼─────┼────┼─────┼───────┤
│3 │玉山商業│250,227 元│信用卡  │249,883元 │96.10.31日函（│
│  │銀行    │          │169,046 │          │P.120）       │
│  │        │          │元      │          │              │
│  │        │          ├────┤          │              │
│  │        │          │信用貸款│          │              │
│  │        │          │80,837元│          │              │
├─┼────┼─────┼────┴─────┼───────┤
│4 │聯邦商業│185,633 元│信用卡 190,360元    │96.11.8日陳報 │
│  │銀行    │          │                    │狀（P.121）   │
├─┼────┼─────┼──────────┼───────┤
│5 │國泰世華│ 98,002 元│信用卡 87,300元     │97.2.22日陳報 │
│  │商業銀行│          │                    │狀            │
│  │        │          │                    │（本院卷P.28）│
├─┼────┼─────┼──────────┼───────┤
│6 │萬泰商業│ 48,468 元│信用卡  43,304元    │96.12.4日陳報 │
│  │銀行    │          │                    │狀（P.132）   │
├─┼────┼─────┼──────────┼───────┤
│7 │美商花旗│ 94,007 元│信用卡  86,225元    │96.10.31日陳報│
│  │商業銀行│          │                    │狀（P.103）   │
├─┼────┼─────┼──────────┼───────┤
│8 │復華商業│269,756 元│信用卡 244,376元    │96.11.9日函（ │
│  │銀行（即│          │                    │P.118 ）      │
│  │元大銀行│          │                    │              │
│  │）      │          │                    │              │
├─┼────┼─────┼──────────┼───────┤
│9 │香港上海│136,819 元│信用卡 126,765元    │96.11.2日陳報 │
│  │匯豐銀行│          │                    │狀（P.100）   │
├─┼────┼─────┼──────────┼───────┤
│10│臺灣銀行│ 51,995元 │信用卡  51,995元    │96.10.31日陳報│
│  │        │          │                    │狀（P.78）    │
├─┼────┼─────┼──────────┼───────┤
│11│中國國際│ 53,895元 │信用卡  69,212元    │96.11.27日陳報│
│  │商業銀行│          │                    │狀（P.129）   │
│  │（即兆豐│          │                    │              │
│  │銀行）  │          │                    │              │
├─┼────┼─────┼──────────┼───────┤
│12│大眾商業│ 89,582元 │信用卡 101,611元    │96.10.30日陳報│
│  │銀行    │          │                    │狀（P.86）    │
├─┼────┼─────┼──────────┼───────┤
│合│        │1,937,878 │1,856,785元         │              │
│計│        │元        │                    │              │
└─┴────┴─────┴──────────┴───────┘
附表二：抗告人積欠債務
┌─┬──────┬───────┬──────┬───────┐
│編│債權人名稱  │債務種類      │積欠金額    │  備    註    │
│號│            │              │            │ （原審卷）   │
├─┼──────┼───────┼──────┼───────┤
│1 │台北富邦商業│無擔保債務    │1,856,785 元│如附表一所示  │
│  │銀行等12家銀│              │            │              │
│  │行          │              │            │              │
├─┼──────┼───────┼──────┼───────┤
│2 │高雄市監理處│機車燃料使用費│9,450元     │96.10.30日函（│
│  │            │              │            │P.140）       │
├─┼──────┼───────┼──────┼───────┤
│合│            │              │1,866,235元 │              │
│計│            │              │            │              │
└─┴──────┴───────┴──────┴───────┘


司法院資訊處製作；財團法人民間司法改革基金會備份。
